臺灣彰化地方法院民事判決　93年度訴字第771號
原　　　告　丙○○　　住彰化縣.
　　　　　　　　　　　　六一號.
　　　　　　乙○○　　住彰化縣.
　　　　　　　　　　　　二二號.
　　　　　　甲○○　　住同上
　　　　　　丁○○　　住彰化縣.
　　　　　　壬○　　　住彰化縣.
共　　　同
訴訟代理人　陳世煌律師
複代 理 人　楊振裕律師
　　　　　　黃俊昇律師
被　　　告　祥成開發股份有限公司
　　　　　　　　　　　設台北市大安區○○○路○段二０五號
　　　　　　　　　　　　一五０.
法定代理人　辛○○　　住同上
訴訟代理人　己○○　　住同上
　　　　　　庚○○　　住同上
上列當事人間請求履行契約事件，本院於民國九十四年五月六日
言詞辯論終結，判決如下：
    主      文
被告應給付原告丙○○新台幣壹佰壹拾萬肆仟肆佰參拾元、原告
乙○○新台幣陸拾玖萬零肆拾元、原告甲○○新台幣陸拾玖萬零
貳拾陸元、原告丁○○新台幣肆拾捌萬捌仟柒佰壹拾柒元、原告
壬○新台幣肆拾陸萬零參拾參元，及均自民國九十三年十月三十
日起至清償之日止，按年息百分之五計算之利息。
訴訟費用由被告負擔。
本判決於原告丙○○以新台幣參拾柒萬元、原告乙○○以新台幣
貳拾參萬元、原告甲○○以新台幣貳拾參萬元、原告丁○○以新
台幣壹拾陸萬元、原告壬○以新台幣壹拾伍萬元供擔保後，各得
假執行。但被告如依序以新台幣壹佰壹拾萬肆仟肆佰參拾元、陸
拾玖萬零肆拾元、陸拾玖萬零貳拾陸元、肆拾捌萬捌仟柒佰壹拾
柒元、肆拾陸萬零參拾參元，分別為原告丙○○、乙○○、甲○○、丁○○、壬○預供擔保，各得免為假執行。
    事實及理由
一、原告主張：原告於民國七十四年間向被告購買其開發之海埔
    地且已取得所有權，因被告未依約按原省府核定之開發計劃
    圖施工，且施工品質不良，造成細部變更計劃程序遲滯不前
    ，嗣經彰化縣政府委託龍邑工程顧問股份有限公司派員實地
    勘查證實被告確有前述之缺失，彰化縣政府遂要求被告須補
    償地主後，方將原本應予被告之社區地過戶與被告。被告因
    此於八十六年間與原告簽定協議書，同意依原告所有之土地
    面積，每公頃補償新台幣（下同）三十三萬元。嗣後被告又
    與原告乙○○、甲○○、丁○○、壬○等四人約定協議書第
    四條修正為「每公頃先給付十萬元，餘款於乙方取得土地之
    前給付，或以乙方分配之社區地三十坪抵償」。查原告丙○○所有坐落彰化縣芳苑鄉○○段四三０、四三一、四三二地
    號三筆土地，面積共三．三四六七八公頃，因原告丙○○未
    曾受領補償金，故應受補償金為一百一十萬四千四百三十元
    ；又原告乙○○所有同段四六七、四六八、四六九地號土地
    ，面積共三．０００一七七公頃，扣除已受補償金，未受補
    償金為六十九萬零四十元；原告甲○○所有同段四七０、四
    七一、四四三地號土地，面積共三．０００一二二公頃，扣
    除已受補償金，未受補償金為六十九萬零二十六元；原告丁○○所有同段一八一、一八二地號土地，面積共二．一二四
    八五四公頃，扣除已受補償金，未受補償金為四十八萬八千
    七百十七元；原告壬○所有同段一０五、一０六地號土地，
    面積共二．０００一四一公頃，扣除已受補償金，未受補償
    金為四十六萬零三十三元。而上開協議書第四條修正文義，
    係指餘款應於被告取得土地前即應給付，若俟被告取得社區
    地並移轉登記後，被告仍未給付餘款時，始應決定究竟是被
    告給付現金亦或土地。亦即當時立契約之真意係待被告取得
    土地時即應發還剩餘之餘款，而被告已因仲裁判斷取得土地
    所有權，其竟諉稱條件未成就，未再給付餘款，亦未將分配
    之社區地過戶，並將已取得之土地全部移轉訴外人，致有嗣
    後不能給付情形，依民法第二百一十一條規定，被告依協議
    書修正約定所為之給付，應僅存在於金錢給付，原告自得依
    協議書約定，請求被告給付上開金額及法定遲延利息等語。
    並聲明；(一)如主文第一項所示。(二)願供擔保，請准宣告假執
    行。
二、被告則以：(一)本件係起因於八十六年間，養殖戶（包括原告
    ）就彰化縣永興鄉海埔新生地開發案進行無理之抗爭，嚴重
    影響被告與訴外人彰化縣政府就系爭土地之移轉作業，遂由
    被告推派訴外人余金寶與養殖戶推派之戊○○為雙方協商代
    表進行協商，協商結果約定由訴外人戊○○蒐集「三分之二
    以上之養殖戶簽名之協議書、修正協議書及委託書」後，送
    交被告用印承認後始生效力，被告至今仍未收到該等協議書
    ，更遑論於其上蓋印，原告所提出之協議書上蓋用之印章非
    被告之印章，該文書並非真正。至被告於九十三年十一月十
    九日言詞辯論期日，對上開協議書、修正約定之真正雖未加
    以爭執，然此係因本案事隔多年，復須聯絡當年公司負責人
    求證，為求謹慎起見，故被告當時未加以爭執，如今經由當
    年之負責人呂學鈞查驗後，發現被告當年之協商未成，根本
    未簽定協議書及修正約定，其上蓋用之印章亦非被告所有，
    依民事訴訟法第二百八十條第一項規定，被告仍得爭執，否
    認該等文書之真正，原告應證明上開文書之真正。又縱認被
    告已經自認，因與事實不符，被告亦得撤銷自認。且該協議
    書經本院於九十四年三月四日言詞辯論期日查核結果，明顯
    發現其上被告公司之負責人呂學鈞印章與變更登記表中負責
    人呂學鈞印章不符，足證該協議書並非被告所簽立，其上被
    告之公司章，與變更登記卡上之公司章亦應不符，實有送請
    鑑定之必要。(二)又依上開協議書第四條所約定，應有養殖戶
    「三分之二以上之養殖戶簽名之協議書、修正協議書及委託
    書」，原告應證明條件已成就，亦即原告應提出「三分之二
    以上之養殖戶簽名、修正協議書及委託書」之正本以供驗證
    ，不能僅以協商代表戊○○於另案之片面之詞，證明條件已
    成就。且被告亦未曾發函予訴外人彰化縣政府告知被告已取
    得超過三分之二以上養殖戶簽妥之協議書之事實等語置辯。
    並聲明：(一)原告之訴駁回。(二)如受不利判決，願供擔保請准
    免為假執行。
三、兩造不爭執之事實：
　(一)原告於七十四年間向被告購買被告開發之海埔地，並取得所
    有權，原告丙○○所有之坐落彰化縣芳苑鄉○○段四三０、
    四三一、四三二地號三筆土地，面積共三．三四六七八公頃
    ；原告乙○○所有同段四六七、四六八、四六九地號土地，
    面積共三．０００一七七公頃；原告甲○○所有同段四七０
    、四七一、四四三地號土地，面積共三．０００一二二公頃
    ；原告丁○○所有同段一八一、一八二地號土地，面積共二
    ．一二四八五四公頃；原告壬○所有同段一０五、一０六地
    號土地，面積共二．０００一四一公頃。
　(二)被告與彰化縣政府合作開發之永興區海埔地，被告分配取得
    之土地均已移轉第三人所有。
四、得心證之理由：
　(一)按當事人主張之事實，經他造於準備書狀內或言詞辯論時或
    在受命法官、受託法官前自認者，無庸舉證。當事人於自認
    有所附加或限制者，應否視有自認，由法院審酌情形斷定之
    。民事訴訟法第二百七十九條第一項、第二項定有明文。又
    民事訴訟法第二百七十九條第一項所定自認，係當事人對於
    他造主張之事實，積極的表示承認，而同法第二百八十條第
    一項之規定，係指當事人對於他造主張之事實，於言詞辯論
    時，消極的不表示意見，法律擬制其為自認而言（參照最高
    法院七十一年台上字第三五一六號判例意旨）。查原告主張
    被告於八十六年間與原告簽定協議書，同意依原告所有之土
    地面積，每公頃補償三十三萬元，嗣後被告與原告乙○○、
    甲○○、丁○○、壬○等四人約定協議書第四條修正為「每
    公頃先給付十萬元，餘款於乙方（即被告）取得土地之前給
    付，或以乙方分配之社區地三十坪抵償」，被告已依修正約
    定給付乙○○、甲○○、丁○○、壬○每公頃十萬元等事實
    ，業據其提出協議書五件、修正約定四件為證。被告於本院
    九十三年十一月十九日言詞辯論期日，對原告主張之上開事
    實表示「對原告主張向被告購買海埔新生地及簽訂協議書及
    修正內容部分無意見，被告已經依協議書為部分的給付等事
    實不爭執，但依協議書約定，須地主三分之二以上的同意條
    件才成就，原告應舉證證明條件已經成就」等語，是被告對
    原告主張之事實，於言詞辯論時既係積極表示「無意見」、
    「不爭執」，而未有所附加或限制者，依民法第二百七十九
    條第一項規定，應認被告對上開事實已經自認。
　(二)次按自認之撤銷，除別有規定外，以自認人能證明與事實不
    符或經他造同意者，始得為之。民事訴訟法第二百七十九條
    第三項規定甚明。本件被告於本院九十三年十一月十九日言
    詞辯論期日時，已自認兩造簽立協議書、修正內容，並依協
    議書為部分給付之事實。是被告嗣後予以否認，辯稱其並未
    簽立上開文書，亦未曾給付原告任何款項云云，核屬撤銷自
    認，則本件原告已表明不同意被告撤銷自認，依上開規定，
    被告自應證明其所為自認與事實不符，始得撤銷。經查：
  1.被告雖辯稱其係嗣後向當時之法定代理人呂學鈞查證後，始
    發現發現被告當年之協商未成，根本未簽定協議書及修正約
    定，該文書上蓋用之印章非被告所有云云。然查，被告於八
    十七年二月二日已將與養殖戶達成協議之協書送彰化縣政府
    備查之事實，業經彰化縣政府函復「經查本府八十七年二月
    九日八七彰府民業字第二一一五一號函內容，祥成開發股份
    有限公司負責人呂學鈞先生於八十七年二月二日將與養殖戶
    達成協議之協議書送本府備查，協議書中有乙○○、甲○○
    、丁○○、壬○等四人，而無丙○○一人，又本府尚無接獲
    所謂修正約定」等語，有彰化縣政府九十四年一月三十一日
    府民行字第０九四００一九一九三號函可稽。另兩造於八十
    六年間係由訴外人協議補償事宜，為兩造所不爭執，證人戊○○亦到庭證述：伊有參與被告與養殖戶簽訂協議書這件事
    ，有簽協議書，協議書全部交給被告，被告要求伊補足與協
    議書數量相同的委託書，協議書與修正約定是一起簽，原告
    丙○○有簽協議書，但沒有簽修正約定等語甚明（見本院九
    十四年三月四日言詞辯論筆錄），足認被告於八十六年間確
    曾與原告簽立上開協議書及修正約定。至被告雖否認協議書
    上之印章為真正，然經本院當庭勘驗被告歷次變更登記事項
    卡，及原告所提出協議書結果，該協議書上之被告之公司章
    ，與八十五年被告變更登記登記事項卡之公司章相符，僅負
    責人章不符（見本院於九十四年三月四日言詞辯論筆錄），
    被告雖仍否認其上被告公司章印文之真正，並聲請送鑑定，
    然本件由證人戊○○之證詞及彰化縣政府函覆內容，既足認
    定兩造應有簽立協議書及修正約定之事實，縱被告於簽立協
    議書時，並非使用變更登記事項卡所留存之印章，亦無礙於
    本院所認定之事實，尚無鑑定之必要，併此敘明。
　2.又依原告所提協議書第四條修正約定所示，被告於永興區海
    埔新生地開發案內之養殖地，總面積三分之二以上地主同意
    本協議書，並簽章完畢後，每公頃先給付十萬元，餘款於被
    告取得土地之前給付或以分配之社區抵償。被告於九十三年
    十一月十九日言詞辯論時自認其已依上開約定給付協議書之
    部分金額，雖其嗣後否認已為給付，然此業經證人戊○○到
    庭證述：當時是一邊簽協議書，一邊領支票，被告開支票的
    印章及支票是交給伊，伊將支票交給在簽協議書現場的承辦
    人員使用，當時交給伊用來開支票的印章不是祥成公司的，
    支票及印章是余金寶叫別人的，余金寶說他是代表被告的人
    ，被告是由余金寶告訴伊依協議書計算簽發支票的金額等語
    甚詳（見本院九十四年三月四日言詞辯論筆錄）。足認被告
    確已依修正約定給付部分金額甚明，至被告雖辯稱養殖戶並
    非領取其簽發之支票云云，然被告以他人簽發之支票給付補
    償費，僅係給付之方法，該支票既係被告交由證人戊○○辦
    理發款作業，被告以此否認其已依協議書約定為給付，自不
    可採。
　3.本件原告主張兩造於八十六年簽立協議書及修正約定，被告
    應補償原告每公頃三十三萬元，被告已給付部分金額之事實
    ，既經被告自認，被告嗣後所辯，復均無可採，尚不能認其
    自認有與事實不符情形，被告自不得撤銷自認，是原告上開
    主張，應堪認為真實。
　(三)被告雖另辯稱依協議書第四條約定，應有養殖戶「三分之二
    以上之養殖戶簽名之協議書、修正協議書及委託書」，本件
    條件未成就，其並無給付義務云云。然依前述協議書第四條
    記載「．．．有養殖地總面積超過三分之二地主同意本協議
    書並簽章完畢，立即付款給甲方（即各養殖戶）」，該條修
    正約定亦記載「．．．總積三分之二以上地主同意本協議書
    ，並簽章完畢後，每公頃先．．．」，均無另有須養殖土地
    面積三分之二以上養殖戶簽立委託書之約定。且依證人戊○○證稱：伊收的委託書不到三分之二，但有過半，其中有人
    沒有簽委託書給伊，但有簽協議書，被告要求伊補足與協議
    書數目之委託書等語（見本院九十四年三月四日言詞辯論筆
    錄），亦可認被告所辯應有三分之二以上養殖戶出具委託書
    乙節，純係被告與戊○○間之約定。至證人戊○○雖證稱當
    時簽協議書之養殖戶有無過三分之二不清楚云云，然證人戊○○於九十三年六月二十五日本院九十二年度簡上字第一一
    ０號給付買賣價金事件行準備程序時，已證稱簽協議書人數
    有超過三分之二等語在卷，有原告所提準備程序筆錄可稽。
    且被告於八十七年二月二日將與養殖戶達成協議之協議書送
    交彰化縣政府備查，亦如前述甚詳，另彰化縣政府八十七年
    二月九日八七彰府民業字第二一五一號函稿主旨亦有「有關
    本縣永興海埔地善後處理，承攬開發該區之祥成開發股份有
    限公司，目前與區內一百六十二戶（合計面積達三分之二以
    上）達成協議．．．」之相關記載，則有原告所提上開公文
    書可稽，被告對該文書之真正亦未加以爭執，由此均足認本
    件應有養殖地總面積超過三分之二以上之地主與被告簽立協
    議書，否則被告豈會將協議結果及協議書函送彰化縣政府備
    查？是被告辯稱協議書第四條所約定之條件尚未成就，其毋
    庸負給付之責云云，亦無可採。
　(四)末查，原告丙○○與被告僅簽立協議書，並未簽立協議書第
    四條修正約定，業如前述，則本件既有養殖地總面積三分之
    二以上地戶簽立協議書，被告自應依協議書第四條約定，給
    付原告丙○○一百一十萬四千四百三十元。另原告乙○○、
    甲○○、丁○○、壬○等四人與被告簽立協議書後，雖同意
    協議書第四條內容修正為每公頃先領一十萬元，餘款於被告
    取得土地之前給付或以被告分配之社區地三十坪抵償，被告
    就餘款究以金錢或分配地抵償本有選擇權。然被告因本件開
    發案所應分配取得之土地均已移轉為第三人所有，被告已無
    從選擇，業據被告陳明在卷，且為原告所不爭執，則依民法
    第二百十一條規定，被告依協議書修正約定所為之給付，應
    僅存在於金錢給付。故原告乙○○、甲○○、丁○○、壬○
    等四人依協議書定，請求被告分別給付餘款六十九萬零四十
    元、六十九萬零二十六元、四十八萬八千七百一十七元、四
    十六萬零三十三元，亦屬有據。
　(五)綜上所述，本件原告依協議書約定，請求被告給付原告丙○○一百一十萬四千四百三十元、原告乙○○六十九萬零四十
    元、原告甲○○六十九萬零二十六元、原告丁○○四十八萬
    八千七百一十七元、原告壬○四十六萬零三十三元，及均自
    起訴狀繕本送達翌日即九十三年十月三十日起至清償之日止
    ，按年息百分之五計算之法定遲延利息，為有理由，應予准
    許。
　(六)兩造分別陳明願供擔保，聲請宣告假執行及免為假執行，均
    核無不合，爰分別酌定相當擔保金額准許之。
五、訴訟費用負擔之依據：民事訴訟法第七十八條。
中　　華　　民　　國　　94　　年　　5　　 月　　20　　日
                  民事第二庭    法　官　羅秀緞
以上正本係照原本作成。
如對判決上訴，應於判決送達後20日內向本院提出上訴狀。
                      　　　    書記官　楊年雄
中　　華　　民　　國　　94　　年　　5　　月　　 20　　日
